臺灣高等法院刑事判決
111年度原上訴字第29號
上  訴  人  臺灣臺北地方檢察署檢察官
被      告  曾智宏





指定辯護人  本院公設辯護人戴遐齡
上列上訴人因被告詐欺案件，不服臺灣臺北地方法院110年度原
訴字第2號，中華民國110年12月8日第一審判決（追加起訴案號
：臺灣臺北地方檢察署109年度少連偵字第246號），提起上訴，
本院判決如下：
    主  文
原判決關於無罪部分撤銷。
曾智宏成年人與少年共同犯三人以上共同詐欺取財罪，處有期徒
刑壹年壹月。
    事  實
一、曾智宏於民國109年8月13日起，經由少年方○○（所涉詐欺部
    分，另由原審法院少年法庭審理）招募，加入真實姓名、年
    籍不詳、手機通訊軟體Telegram暱稱「魔動閃霸」(即「猴
    哥」)、「OT」(即「高晟」)與陳張友期(由檢察官另行起訴
    )、少年方○○（93年1月生）、蘇○○及其他真實姓名、年籍不
    詳之人共同組成以實施詐術為手段，具有持續性及牟利性之
    有結構性詐欺集團組織（下稱「本案詐欺集團」，Telegram
    群組名稱「魔動閃霸」、「駝峰」；曾智宏所犯組織犯罪防
    制條例第3條第1項後段之參與犯罪組織等罪部分，業經原審
    法院另判處罪刑確定）後，即與本案詐欺集團成員共同基於
    意圖為自己不法所有之加重詐欺取財犯意聯絡，先由本案詐
    欺集團不詳成員於109年8月10日某時，透過LINE與林鶯婷（
    所涉幫助詐欺等部分，業經臺灣桃園地方法院以110年度金
    訴字第207號判決無罪）聯繫，佯稱可提供家庭代工之工作
    ，惟林鶯婷須提供其銀行帳戶之存摺、提款卡、密碼，致林
    鶯婷陷於錯誤而於109年8月10日晚間9時39分許，利用統一
    超商交貨便，將其玉山銀行帳號第0000000000000000號帳戶
    （下稱「本案帳戶」）之存摺、提款卡以包裹方式寄出，並
    告知密碼，再由曾智宏與少年方○○擔任「取簿手」，於同年
    8月14日上午11時44分許，至位於臺北市○○區○○路0段00號之
    統一超商至誠門市領取上開包裹，供本案詐欺集團作為詐騙
    被害人之人頭帳戶使用。嗣因林鶯婷發現被騙，經報警處理
    ，始查悉上情。
二、案經林鶯婷訴由桃園市政府警察局大溪分局報告臺灣士林地
    方檢察署(下稱「士林地檢署」)呈請臺灣高等檢察署檢察長
    令轉臺灣臺北地方檢察署檢察官偵查後，追加起訴。
    理  由
壹、證據能力部分：
    按被告以外之人於審判外之陳述，雖不符刑事訴訟法第159
    條之1至第159條之4之規定，而經當事人於審判程序同意作
    為證據，法院審酌該言詞陳述或書面陳述作成時之情況，認
    為適當者，亦得為證據。又當事人、代理人或辯護人於法院
    調查證據時，知有第159條第1項不得為證據之情形，而未於
    言詞辯論終結前聲明異議者，視為有前項之同意，同法第15
    9條之5亦有明定。查本件檢察官、被告曾智宏及其辯護人就
    本判決下列所引被告以外之人於審判外陳述之證據能力均不
    爭執（見本院卷第124頁、第284至285頁），且迄言詞辯論
    終結時，均未對該等證據之證據能力聲明異議，本院審酌各
    該供述證據作成時，核無違法取證或其他瑕疵，認為以之作
    為本案之證據屬適當，自有證據能力。其餘資以認定被告犯
    罪事實之非供述證據與本案事實均具有關聯性，且均查無實
    施刑事訴訟程序之公務員違背法定程序所取得之情事，依刑
    事訴訟法第158條之4反面規定，亦均有證據能力。
貳、實體部分：
一、認定事實所憑之證據及理由：
　㈠前揭犯罪事實，業據被告於本院準備程序及審理時坦承不諱
    在卷（見本院卷第268頁、第291至292頁），核與共同被告
    即少年方○○於另案警詢時之供述（見士林地檢署109年度少
    連偵字第149號卷第12至14頁）、證人即告訴人林鶯婷於警
    詢、原審及本院審理時之證述或指訴（見士林地檢署109年
    度少連偵字第149號卷第27至28頁、原審卷第99至128頁、本
    院卷第121至134頁、第265至270頁）相符，並有告訴人與本
    案詐欺集團成員之LINE對話紀錄截圖（共50張）、告訴人寄
    送前揭包裹之統一超商貨態查詢系統截圖、被告與少年方○○
    至該超商領取告訴人所寄送包裹之監視器畫面翻拍照片（共
    13張）、臺灣桃園地方法院110年度金訴字第207號刑事判決
    、原審法院少年法庭109年度少調字第726號、第794號、第8
    00號裁定等證據資料（見士林地檢署109年度少連偵字第149
    號卷第20至23頁、第32至38頁反面、臺灣臺北地方檢察署10
    9年度少連偵字第246號卷第29頁、本院卷第145至153頁）可
    稽，足認被告前揭任意性自白確與事實相符，堪予採認。
　㈡依本件卷證資料所示，本案詐騙集團成員除與被告共同擔任
    取簿手之少年方○○外，至少包括手機通訊軟體Telegram暱稱
    「魔動閃霸」(即「猴哥」)、「OT」(即「高晟」)與陳張友
    期及其他真實姓名、年籍均不詳之成年共犯，業據少年方○○
    於警詢時供述明確在卷（見士林地檢署109年度少連偵字第1
    49號卷第12至14頁），並有告訴人與本案詐欺集團成員「巫
    宜靜」之LINE對話紀錄在卷（見同卷第32至38頁反面）可稽
    ，顯見本案詐騙集團成員至少有3人。從而，本案事證明確
    ，被告犯行洵堪認定，應依法論科。
二、論罪：
  ㈠核被告所為，係犯刑法第339條之4第1項第2款之三人以上共
    同詐欺取財罪。
　㈡又按刑法之共同正犯，包括共謀共同正犯及實行共同正犯二
    者在內；祇須行為人有以共同犯罪之意思，參與共同犯罪計
    畫之擬定，互為利用他人實行犯罪構成要件之行為，完成其
    等犯罪計畫，即克當之，不以每一行為人均實際參與部分構
    成要件行為或分取犯罪利得為必要（最高法院96年度台上字
    第1882號判決要旨參照）。而共同正犯間，非僅就其自己實
    行之行為負其責任，並在犯意聯絡之範圍內，對於他共同正
    犯所實行之行為，亦應共同負責；且其犯意聯絡之表示，無
    論為明示之通謀或相互間有默示之合致，均不在此限（最高
    法院98年度台上字第2655號判決要旨參照）。次按刑法之「
    相續共同正犯」，就基於凡屬共同正犯對於共同犯意範圍內
    之行為均應負責，而共同犯意不以在實行犯罪行為前成立者
    為限，若了解最初行為者之意思，而於其實行犯罪之中途發
    生共同犯意而參與實行者，亦足成立；故對於發生共同犯意
    以前其他共同正犯所為之行為，苟有就既成之條件加以利用
    而繼續共同實行犯罪之意思，則該行為即在共同意思範圍以
    內，應共同負責（最高法院98年度台上字第4230號判決要旨
    參照）。且共同正犯之意思聯絡，原不以數人間直接發生者
    為限，即有間接之聯絡者，亦包括在內，如甲分別邀約乙、
    丙犯罪，雖乙、丙彼此間並無直接之聯絡，亦無礙於其為共
    同正犯之成立（最高法院77年台上字第2135號判決意旨參照
    ）。又以目前遭破獲電話詐騙案件之運作模式，係先以電話
    詐騙被害人，待被害人受騙交付存摺、提款卡等財物或匯款
    後，再由擔任「車手」或「取簿手」之人出面收取或領取，
    再轉交詐欺集團上游，則無論係何部分，均係該詐欺集團犯
    罪計畫不可或缺之重要環節。被告縱未與其他詐欺集團成員
    接觸，然其等經中間共犯之聯繫，實係參與相同之詐欺犯行
    ，且該等詐欺犯行亦未超出被告與該詐欺集團其他成員之犯
    意聯絡範圍內，是被告與本案詐欺集團其他成員有犯意聯絡
    及行為分擔，為共同正犯。而共同正犯，在合同之意思內各
    自分擔犯罪行為之一部，相互利用他人之行為，以達其犯罪
    之目的者，即應對全部所發生之結果，共同負責。被告經少
    年方○○唆使，並貪圖事後可分得之不法報酬，決意參與本案
    詐欺集團，擔任「取簿手」之工作，以促使本案詐騙集團成
    員得以順利完成加重詐欺取財之行為，而從中獲取報酬，足
    徵被告係基於自己犯罪之意思參與本案詐欺集團之分工，分
    擔犯罪行為之一部，並利用他人之行為，以達詐欺犯罪之目
    的，自應就其所參與犯行部分所生之全部犯罪結果共同負責
    。被告與少年方○○及暱稱「魔動閃霸」、「OT」等本案詐欺
    集團成年成員間，就本案加重詐欺取財之犯行，既有犯意聯
    絡、行為分擔，應論以共同正犯。
　㈢按兒童及少年福利與權益保障法第112條第1項前段規定：「
    成年人教唆、幫助或利用兒童及少年犯罪或與之共同實施犯
    罪或故意對其犯罪者，加重其刑至二分之一。」其中成年人
    教唆、幫助或利用兒童及少年犯罪或與之共同實施犯罪之加
    重，並非對於個別特定之行為而為加重處罰，其加重係概括
    性之規定，對一切犯罪皆有其適用，固屬刑法總則加重之性
    質；惟成年人有上開加重規定之適用，必須明知與其共同實
    施犯罪之人為未滿18歲之兒童或少年，或可得而知，且並不
    違背其本意者，始克當之。被告為本案犯行時，係21歲，且
    其明知少年方○○（93年1月生）斯時係未滿18歲之人，業據
    其供述明確(見原審卷第63頁、第102頁)，竟仍與之共犯本
    案，自應依上揭規定加重其刑。
三、撤銷原判決、量刑及是否諭知沒收之理由說明：
　㈠原審就被告參與詐騙告訴人交付本案帳戶存摺、提款卡及密
    碼等犯行部分，為被告無罪之諭知（詳如原判決第18至19頁
    「理由」欄之「丙、無罪部分」所示），固非無見。惟告訴
    人被訴提供本案帳戶資料予本案詐欺集團成員而涉犯幫助詐
    欺取財、幫助洗錢罪嫌部分，業經另案判決認定告訴人係遭
    本案詐欺集團詐騙而交付本案帳戶資料，並諭知告訴人無罪
    在案，被告就其參與詐欺本案帳戶資料之犯行亦坦承不諱，
    已如前述，原判決認告訴人是否係因遭受本案詐欺集團詐騙
    而交付本案帳戶之存摺、提款卡及密碼，尚非無疑而諭知被
    告無罪，尚有未洽。檢察官上訴指摘原判決就被告參與詐騙
    告訴人部分，為被告無罪之諭知，有所未當，為有理由，應
    由本院將原判決此部分撤銷改判。
　㈡爰以行為人之責任為基礎，審酌被告僅因友人即少年方○○之
    唆使，貪圖以不需付出勞力即能輕鬆賺錢之方式，加入本案
    詐欺集團而為本案犯行，缺乏法治觀念，更漠視他人財產權
    ，破壞社會互信基礎，衍生嚴重社會問題，本應予非難，惟
    審酌被告就本件犯行僅係擔任「取簿手」之角色，尚非本案
    詐欺集團之核心成員，復未因此實際獲得任何報酬，犯後於
    本院審理時尚能坦承犯行，態度尚可，經衡酌其素行、自陳
    高中肄業之智識程度、從事工地板模或承包工程等工作，父
    母離異，現需扶養祖父母、家庭經濟狀況屬低收入（見原審
    卷第127頁、本院卷第293頁）等一切情狀，量處如主文第2
    項所示之刑，以示懲儆。
　㈢又依本件卷證資料所示，並無具體證據可資認定被告有因此
    部分犯行而實際獲得任何報酬或不法利益，自無庸宣告沒收
    或追徵其犯罪所得，併此敘明。
據上論斷，應依刑事訴訟法第369條第1項前段、第364條、第299
條第1項前段，判決如主文。
本案經檢察官樊家妍、林晉毅追加起訴，檢察官高怡修提起上訴
，由檢察官王亞樵到庭執行職務。
中　　華　　民　　國　　111 　年　　8 　　月　　11　　日
                  刑事第十五庭  審判長法  官  陳芃宇
                                      法  官  曹馨方
                                      法  官  陳勇松
以上正本證明與原本無異。
如不服本判決，應於收受送達後20日內向本院提出上訴書狀，其
未敘述上訴之理由者並得於提起上訴後20日內向本院補提理由書
（均須按他造當事人之人數附繕本）「切勿逕送上級法院」。
                                      書記官  邱紹銓
中　　華　　民　　國　　111 　年　　8 　　月　　15　　日
附錄：本案論罪科刑法條全文                   
中華民國刑法第339條之4
犯第339條詐欺罪而有下列情形之一者，處1年以上7年以下有期
徒刑，得併科1百萬元以下罰金：
一、冒用政府機關或公務員名義犯之。
二、三人以上共同犯之。
三、以廣播電視、電子通訊、網際網路或其他媒體等傳播工具，
    對公眾散布而犯之。
前項之未遂犯罰之。